臺灣臺南地方法院民事判決
109年度訴字第1524號
原      告  胡明德  
訴訟代理人  裘佩恩律師
            蘇泓達律師
            莊佳蓉律師
被      告  劉太平  
上列當事人間請求確認通行權存在事件，經本院於民國110年2月
4日言詞辯論終結，判決如下：
    主  文
原告之訴駁回。
訴訟費用新臺幣17,335元由原告負擔。
    事實及理由
壹、程序方面
一、按確認法律關係之訴，非原告有即受確認判決之法律上利益
    者，不得提起之，民事訴訟法第247條第1項定有明文。又所
    謂即受確認判決之法律上利益，係指法律關係之存否不明確
    ，原告主觀上認其在法律上之地位有不安之狀態存在，且此
    種不安之狀態，能以確認判決將之除去者而言（最高法院52
    年台上字第1240號裁判意旨參照）。本件原告起訴主張其所
    有坐落臺南市○○區○○○段000地號土地（下稱原告土地）為袋
    地，依民法第787條第1項規定訴請對被告所有之同段245地
    號土地（下稱被告土地）如臺南市歸仁地政事務所複丈日期
    民國109年7月27日土地複丈成果圖（下稱附圖）所示編號Ａ
    部分有通行權存在等語，惟為被告所否認，足見兩造間就被
    告土地通行權之存否已有爭執，致原告能否對被告土地主張
    通行權之法律上地位確存有不安之狀態，且此不安之狀態，
    能以確認判決將之除去，則原告提起本件確認訴訟，自有即
    受確認判決之法律上利益存在，先予敘明。
二、次按不變更訴訟標的，而補充或更正事實上或法律上之陳述
    者，非為訴之變更或追加，民事訴訟法第256條定有明文。
    本件原告起訴時聲明第1項原為：確認原告對被告土地如民
    事起訴狀附圖所示編號Ａ部分之土地有通行權存在。嗣原告
    本院審理中，依附圖測量結果更正聲明如後述(見本院卷第1
    41頁)。經核原告更正聲明並未變更訴訟標的，僅更正事實
    上之陳述，非為訴之變更，依前開規定，應予准許。
貳、實體方面
一、原告起訴主張：原告土地原為前手呂菊所有，係與周圍公路
    無適宜聯絡之袋地，為通行便利，前手呂菊曾與被告（被告
    土地所有人）及同段241-1地號土地、246地號土地所有權人
    約定，各自提供部分土地，由仁德區公所舖設柏油道路，並
    設有電線桿、水溝，供作通行使用，仁德區公所已認定為現
    有巷道，顯已具有公用地役關係，或經土地所有人出具供公
    眾通行同意書所設之巷道，由管理機關負責改善與養護。原
    告於107年5月18日向前手呂菊購買原告土地，須通行被告土
    地如附圖編號Ａ所示面積183平方公尺之土地，始得通往三甲
    一街，對外連接至中正路，且通行該處屬對周圍地損害最少
    之處所及方法。又原告與父親胡茂混在原告土地經營裕元塑
    膠工業社之倉儲空間使用，雖與原告土地應作農牧用地性質
    不符，但不能排除原告未來改行農務之可能，且依農地重劃
    區農路水路工程設施規畫設計標準第2條規定，田間農路路
    寬為4公尺至5公尺，原告主張通行如附圖所示編號Ａ部分土
    地，通行道路寬度約為5公尺，未逾必要範圍，被告以稻穀
    、大量磚塊、巨大木頭塊、大量土石放置於道路妨礙原告出
    入通行，爰依民法第787條第1項規定，請求確認原告對被告
    土地如附圖所示編號Ａ部分土地有通行權存在，被告就該通
    行權之土地範圍內，不得為任何妨礙原告通行之行為等語。
    並聲明：確認原告對被告所有之被告土地如附圖所示編號Ａ
    面積183平方公尺之土地有通行權存在。被告應容忍原告通
    行前項範圍之土地，且不得設置阻礙物禁止或妨害原告通行
    。
二、被告則以：被告與同段241-1地號土地、246地號土地所有權
    人各自提供部分土地舖設柏油道路，供農路使用，以方便農
    作耕耘機、小貨車通行進出及暫時堆放有機肥。然原告自取
    得原告土地後，未作農牧使用，而係作為工廠之用，大貨車
    、大卡車自柏油路進出，多次撞壞鐵皮屋、扯斷路旁電線桿
    及通信線，安全堪慮。又原告係向呂菊購買原告土地，應由
    呂菊提供其所有之247-1地號、244-1地號、244地號土地供
    原告通行至公路，且原告土地亦可向東通行同段253地號土
    地，或向北通行同段252地號、243地號、254地號等土地，
    再通行至道路，被告不同意原告通行被告土地等語，資為抗
    辯。並聲明：原告之訴駁回。
三、本院判斷之理由：
　㈠按土地因與公路無適宜之聯絡，致不能為通常使用時，除因
    土地所有人之任意行為所生者外，土地所有人得通行周圍地
    以至公路。惟因土地一部之讓與或分割，而與公路無適宜之
    聯絡，致不能為通常使用者，土地所有人因至公路，「僅得
    」通行受讓人或讓與人或他分割人之所有地；數宗土地同屬
    於一人所有，讓與其一部或同時分別讓與數人，而與公路無
    適宜之聯絡，致不能為通常使用者，亦同，此觀民法第787
    條、第789條第1項規定至明(最高法院109年度台上字第1292
    號判決意旨參照)。民法第789條第1項之立法意旨，乃因土
    地所有人讓與土地之一部或分割土地時，就其可能造成不能
    與公路為適宜之聯絡之情形，為其能預見而得事先安排，土
    地所有人不能因自己之讓與或分割土地之任意行為，導致對
    當事人以外之其他土地所有人造成不測之損害（最高法院85
    年度台上字第396號、89年度台上字第756號裁判意旨參照）
    。換言之，民法第789條第1項所定袋地通行權本屬相鄰土地
    間所有權之調整，土地所有人固得本於其所有權，就土地得
    任意為土地一部或全部之讓與，但不得因而增加其周圍土地
    之負擔，倘數宗土地原同屬一人所有，讓與一部或同時分別
    讓與數人，致與公路無適宜之聯絡，而不能為通常使用者，
    均為其所得預見，或本得為事先之安排，袋地之人應僅得通
    行受讓人或讓與人之土地，以至公路，倘袋地之人主張通行
    其他周圍之土地，以至公路，即屬損人利己之行為，當與該
    條之立法意旨有違。
　㈡原告土地、同段244地號土地自102年8月起即為呂菊所有，同
    段244-1地號土地自101年11月29日起即為呂菊所有、同段24
    7-1地號土地自99年2月11日起即為呂菊所有，原告於107年5
    月18日向呂菊購買原告土地，並於同年6月6日辦理所有權移
    轉登記完畢；同段244地號土地、244-1地號土地、247-1地
    號土地迄今仍為呂菊所有；被告土地之北側有舖設寬度約5
    公尺柏油道路；原告土地與呂菊所有之同段244地號土地、2
    44-1地號土地、247-1地號土地相連接，其中247-1地號土地
    緊鄰且直接通往仁德區三甲一街，再通往中正路之事實，為
    兩造所不爭執（見本院卷第138頁），並有異動索引查詢資
    料及土地查詢資料附卷可參（見本院卷第157-171頁），是
    呂菊出賣原告土地前，本可經由同屬呂菊所有之同段244地
    號土地、244-1地號土地、247-1地號土地通往三甲一街，再
    通往中正路，而得以對外連接公路 。嗣呂菊於107年5月18
    日將原告土地出賣予原告，依民法第789條第1項後段之規定
    ，原告僅得通行呂菊所有之同段244地號土地、244-1地號土
    地、247-1地號土地通往公路，而不得請求通行周圍之被告
    土地，造成被告不測之損害。原告主張經由同段244地號土
    地、被告土地、同段246地號土地及241-1地號土地通往三甲
    一街，屬通行周圍地損害最少之處所及方法云云，並無可採
    。
　㈢至原告主張244地號土地、被告土地、246地號土地及241-1地
    號土地由仁德區公所舖設柏油道路，其上設有電線桿、水溝
    ，供作通行使用，經仁德區公所認定為現有巷道，已具有公
    用地役關係，或經土地所有人出具供公眾通行同意書所設之
    巷道，由管理機關負責改善與養護，若限制原告通行，與供
    公眾通行之目的不符乙節。經查：
　⒈原告土地、被告土地、244地號土地、246地號土地、241-1地
    號土地北側有舖設寬度約5公尺柏油路面乙情，業據兩造陳
    明在卷（見本院卷第70頁），並經臺南市仁德區公所函覆本
    院謂：原告土地、被告土地、244地號土地、246地號土地、
    241-1地號土地之部分土地為道路使用，開闢年代久遠，工
    程資料已逾保存年限，相關資料亦不可考，並無土地同意書
    等資料等情，有臺南市仁德區公所109年9月16日南仁所建字
    第1090625527號函及109年12月21日南仁所建字第109086353
    2號函在卷可稽(見本院卷第25、107頁)，是被告土地上如附
    圖所示編號Ａ之土地屬現有巷道，固可認定。
　⒉按民法第787條第1項所定之通行權，係為促進袋地之利用，
    而令周圍地所有人負容忍通行之義務，其目的在解決與公路
    無適宜聯絡之土地之通行問題；如僅為求與公路有最近之聯
    絡或便利之通行，尚不得依該規定主張通行他人之土地。上
    訴人既可經由自己之土地聯絡公路，縱其通行被上訴人土地
    較為便利，亦不得主張對於被上訴人之土地有通行權存在。
    又私有土地若實際已供公眾通行數十年，成為道路，雖可認
    已有公用地役關係存在，土地所有人不得違反供公眾通行之
    目的而為使用；惟公用地役關係之對象，係不特定之公眾，
    亦不以有供役地與需役地之存在為必要，是其本質乃係公法
    關係，與私法上地役權之性質不同，土地所有人縱有妨害通
    行之行為，當事人亦不得本於公用地役關係，於民事訴訟請
    求確認其通行權存在或請求排除侵害（最高法院95年度台上
    字第2653號判決參照）。又私有土地若實際已供公眾通行數
    十年，成為道路，其土地所有權縱未為移轉登記，仍為私人
    所保留，其所有權之行使，仍應受限制，應認為已有公用地
    役關係之存在，土地所有人固不得違反供公眾通行之目的而
    為使用，惟公用地役關係之對象，係不特定之公眾，且亦不
    以有供役地與需役地之存在為必要；易言之，既成巷道之通
    行僅屬公用地役關係之反射利益，本屬公法上之一種事實，
    其本質乃係一公法關係，與私法上地役權之性質不同。而民
    事訴訟法則係當事人得向法院訴請以判決保護其私法之權利
    ，故當事人不得本於公用地役關係，於民事訴訟請求土地所
    有人不得有妨害其通行之行為，而僅得請求地方政府以公權
    力加以排除（最高法院89年度台上字第2500號判決意旨參照
    ）。公眾通行之道路，如已具有公用地役關係存在，即與民
    法第787條規定之袋地有間，原告基於袋地法律關係，請求
    確認有通行權存在，即因欠缺權利保護要件而無理由（最高
    法院94年度台上字第499號判決意旨參照）。
　⒊原告僅得通行呂菊所有之同段244地號土地、244-1地號土地
    、247-1地號土地通往公路，而不得請求通行周圍之被告土
    地，已如上述，縱原告通行如附圖編號Ａ所示面積183平方公
    尺之被告土地，通往三甲一街，再連接至中正路，較為便利
    ，依上開說明，原告仍不得主張對於被告之土地有袋地通行
    權存在。又如附圖編號Ａ所示部分之被告土地，雖為現有道
    路，依前揭說明，原告之通行如有受阻，僅得請求地方政府
    以公權力加以排除，或尋求行政救濟管道解決，原告不得主
    張公用地役權對被告提起本件民事訴訟。是原告依民法第78
    7條規定主張對於被告土地上如附圖編號Ａ所示部分有通行權
    存在，並請求被告不得為妨礙其通行之行為，難謂有據，自
    非可採。
四、綜上所述，原告土地原為訴外人呂菊所有，原告於107年5月
    18日向呂菊購買原告土地，應適用民法第789條第1項後段規
    定，原告僅得利用呂菊所有之同段244地號土地、244-1地號
    土地及247-1地號土地接連公路，不得請求通行被告土地以
    至公路。原告依民法第787條規定，請求確認就被告所有之
    被告土地如附圖所示編號Ａ部分、面積183平方公尺之土地有
    通行權存在，洵屬無據，不應准許。
五、本件為判決基礎之事證已臻明確，兩造其餘攻擊防禦方法及
    舉證，經本院審酌後認與本件判決結果均不生任何影響，爰
    不逐一論列。
六、末按訴訟費用，由敗訴之當事人負擔；法院為終局判決時，
    應依職權為訴訟費用之裁判，民事訴訟法第78條、第87條第
    1項分別定有明文。經核本件訴訟費用為17,335元（即第一
    審裁判費），依上開規定，自應由敗訴之原告負擔。
七、據上論結，本件原告之訴為無理由，判決如主文。
中　　華　　民　　國　　110 　年　　2 　　月　　20　　日
                  民事第五庭    法  官　張桂美
以上正本證明與原本無異。
如不服本判決，應於判決送達後20日內，向本院提出上訴狀並表
明上訴理由，如於本判決宣示後送達前提起上訴者，應於判決送
達後20日內補提上訴理由書（須附繕本）。
如委任律師提起上訴者，應一併繳納上訴審裁判費。  
中　　華　　民　　國　　110 　年　　2 　　月　　20　　日
                                書記官  蘇冠杰